---
title: "Análisis Espacial de Indicadores en los Municipios del Departamento de Norte de Santander"
author: 
  - name: Sofía Duque Rendón 
  - name: Melany Franco Marin 
  - name: Juan David Trejos
  - name: Miguel Ángel Vargas Valencia
date: last-modified
date-format: full
lang: es
format: 
  html:
    toc: true
editor: source
execute: 
  echo: false
  warning: false
---

# Introducción

El presente trabajo tiene como propósito explorar y visualizar espacialmente tres dimensiones clave del desarrollo territorial en el departamento de Norte de Santander, Colombia. A través de mapas temáticos, se analiza la distribución de la pobreza en sus municipios (utilizando indicadores como el Índice de Pobreza Multidimensional), el comportamiento del índice de desempeño fiscal y la distancia de cada municipio con respecto a la capital departamental, Cúcuta.

Estos aspectos permiten identificar desigualdades socioeconómicas y posibles relaciones entre la ubicación geográfica, la capacidad fiscal de los gobiernos locales y las condiciones de vida de la población.

# Objetivos

## Objetivo general

Analizar la distribución espacial de variables sociales, fiscales y geográficas en los municipios del departamento de Norte de Santander mediante representaciones cartográficas.

## Objetivos específicos

-   Representar la distribución de la pobreza en los municipios del departamento.

-   Visualizar el desempeño fiscal de los municipios para identificar diferencias en la gestión de recursos públicos.

-   Calcular y representar la distancia geográfica entre cada municipio y la capital departamental (Cúcuta).

-   Facilitar la interpretación de patrones espaciales que puedan incidir en el desarrollo regional.

# Metodología utilizada

## Materiales y fuentes de datos

Para la construcción y visualización de los mapas y el análisis de la distribución de la pobreza en los municipios del departamento de Norte de Santander, se empleó el uso de los siguientes recursos digitales oficiales de libre acceso:

-   Shapefile de municipios de Colombia: proporcionado por Línea Base (2024), contiene los polígonos geográficos necesarios para la visualización espacial de los municipios.

-   DIVIPOLA – Códigos de municipios: extraídos del portal Datos Abiertos Colombia (2025), fueron empleados para estandarizar y unir los datos numéricos con las entidades geográficas.

-   Datos sociodemográficos y de desempeño fiscal: obtenidos del portal TerriData del Departamento Nacional de Planeación (DNP), específicamente el indicador del ndice de Pobreza Multidimensional (IPM)

-   Datos de distancias: las distancias entre los municipios y la capital departamental (Cúcuta) fueron calculadas utilizando información geográfica tomada de Wikipedia (2025) para ubicar la capital y otras cabeceras municipales.

## Métodos y procedimiento realizado

1.  Recolección y limpieza de datos: Se descargaron los archivos en formato .shp, .csv y .xls de las fuentes mencionadas.

2.  Procesamiento geoespacial: Se utilizaron herramientas del entorno R, específicamente los paquetes sf, dplyr, readxl y ggplot2, para cargar, manipular y unir los datos territoriales y numéricos.

3.  Cálculo de distancias: Se calcularon las distancias euclidianas entre los centroides de cada municipio y la ciudad de Cúcuta utilizando funciones geográficas del paquete geosphere.

4.  Construcción de los mapas: Los mapas fueron generados mediante ggplot2 y tmap, representando visualmente los indicadores seleccionados, a nivel municipal.

5.  Documentación y reproducibilidad: Todo el procesamiento se documentó mediante archivos .R y .qmd. Se cuidó que no existieran rutas absolutas y se usaron referencias relativas para garantizar la portabilidad del código. La versión HTML del informe se generó a partir de dichos scripts. La redacción y revisión del texto fue asistida parcialmente por inteligencia artificial.

```{r}
library(sf)
library(dplyr)
library(ggplot2)
library(stringr)
library(leaflet)
library(geosphere)

```

# Norte de Santander

```{r}
# Mapa con las coordenadas de los municipios
mapa <- st_read("Municipios/Municipios.shp")

mapaColombia <- mapa %>%
  mutate(
    departamento = if_else(DPTO_CCDGO == "54", "Norte de Santander", "Otros departamentos")
  )

# Graficar con leyenda
ggplot(mapaColombia) +
  geom_sf(aes(fill = departamento, color = departamento), size = 0.3) +
  scale_fill_manual(
    values = c("Norte de Santander" = "steelblue", "Otros departamentos" = "gray90"),
    name = "Departamento"
  ) +
  scale_color_manual(
    values = c("Norte de Santander" = "steelblue", "Otros departamentos" = "gray90"),
    name = "Departamento"
  ) +
  labs(
    title = "Norte de Santander"
  ) +
  theme_minimal()
```

Norte de Santander es un departamento colombiano ubicado en la región andina, fronterizo con Venezuela al norte y este, y colindante con los departamentos de Santander, Boyacá y Cesar al oeste y sur. Su extensión territorial es de aproximadamente 21900km², distribuidos en 40 municipios, y cuenta con una población estimada de entre 1.6 y 1.7 millones de habitantes , con una densidad demográfica en torno a los 76hab/km². Su capital es San José de Cúcuta, la ciudad más poblada y núcleo del área metropolitana junto a Los Patios, Villa del Rosario y otros municipios cercanos, y su geografía comprende desde la Cordillera Oriental hasta valles y llanuras, bordeados por las cuencas de los ríos Catatumbo, Pamplonita y Zulia.

```{r}


# Se filtran los departamentos para obtenr solo los que pertenecen a Norte de Santander
# El filtro se hace por el código el cual es 54
norte_santander <- mapa %>%
  filter(DPTO_CCDGO == "54")

#Transformar el objeto espacial
norte_santander <- st_transform(norte_santander, crs = 4326)
```

```{r}
# Archivo con todos los municipios de colombia
municipiosDistancia <- read.csv("DistanciaCapital/municipios.csv") 

#Se filtra por departamento y se elimina el 54 del código del municipio
municipiosDistancia <- municipiosDistancia %>%
  filter(Código.Departamento == "54") %>%
  mutate(Código.Municipio = str_sub(as.character(Código.Municipio), 3, 5))

#Se convierte en tipo númerico las coordenadas
municipiosDistancia <- municipiosDistancia %>%
  mutate(
    longitud = as.numeric(gsub(",", ".", longitud)),
    Latitud = as.numeric(gsub(",", ".", Latitud))
  )
```

## Municipios del departamento Norte de Santander

```{r}
#Se grafica el mapa con los municipios 
ggplot(norte_santander) +
  geom_sf(fill = "lightblue", color = "gray40") +
  labs(title = "Mapa de municipios") +
  theme_minimal()
```

## Distancia de los municipios a la capital

En la siguiente visualización se presenta un mapa interactivo en el que, al hacer clic sobre cada municipio, se despliega información del mismo. Adicionalmente, se incluye una escala de colores que representa la distancia de cada municipio con respecto a la capital departamental.

```{r}
# Se hace un join por el código del municipio para graficar los puntos dentro de cada municipio
norte_santander_distancia <- norte_santander %>%
  left_join(municipiosDistancia, by = c("MPIO_CCDGO" = "Código.Municipio"))

#Convertir longitud y latitud en coordenadas
municipios_puntos <- st_as_sf(municipiosDistancia,
                              coords = c("longitud", "Latitud"),
                              crs = 4326)
municipios_puntos <- st_transform(municipios_puntos, crs = st_crs(norte_santander))

#Crear una columna con la distancia a la capital
```

```{r}


# Aseguramos que coord_capital sea un vector numérico c(long, lat)
coord_capital <- c(
  norte_santander_distancia$longitud[norte_santander_distancia$MPIO_CCDGO == "001"],
  norte_santander_distancia$Latitud[norte_santander_distancia$MPIO_CCDGO == "001"]
)

norte_santander_distancia <- norte_santander_distancia %>%
  rowwise() %>%
  mutate(distancia_km = distHaversine(
    matrix(c(longitud, Latitud), nrow = 1),
    matrix(coord_capital, nrow = 1)
  ) / 1000) %>%
  ungroup()
```

```{r}

# Crear paleta de colores basada en la distancia
paleta_distancia <- colorNumeric(
  palette = colorRampPalette(c("green", "yellow", "red"))(100),  
  domain = norte_santander_distancia$distancia_km,
  reverse = FALSE
)

leaflet(norte_santander_distancia) %>%
  addProviderTiles("CartoDB.Positron") %>%
  addPolygons(
    fillColor = ~paleta_distancia(distancia_km),  
    color = "gray",
    weight = 1,
    fillOpacity = 0.7,
    popup = ~paste0(
      "<strong>Código municipio: </strong>", MPIO_CCDGO, "<br>",
      "<strong>Nombre municipio: </strong>", Nombre.Municipio, "<br>",
      "<strong>Tipo: </strong>", Tipo..Municipio...Isla...Área.no.municipalizada, "<br>",
      "<strong>Latitud: </strong>", Latitud, "<br>",
      "<strong>Longitud: </strong>", longitud, "<br>",
      "<strong>Distancia a la capital en KM: </strong>", round(distancia_km, 2), "<br>"
    ),
    label = ~MPIO_CNMBR
  ) %>%
  addCircleMarkers(
    data = municipios_puntos,  
    color = "gray",
    radius = 4,
    stroke = TRUE,
    fillOpacity = 0.9
  ) %>%
  addLegend(
    "bottomright",
    pal = paleta_distancia,
    values = ~distancia_km,
    title = "Dist Capital (km)",
    opacity = 1
  )
```

## Visualización de la pobreza en los municipios del departamento.

```{r}
# Base de datos con el indice de pobreza de cada departamento
pobrezaNorSan <- readxl::read_xlsx("TerriData_Dim14.xlsx")

# Filtrado de la base de datos
pobrezaNorSan <- pobrezaNorSan %>%
  filter(
    Departamento == "Norte de Santander",
    str_detect(str_to_lower(Indicador), "pobreza multidimensional")
  ) %>%
  filter(Año == max(Año, na.rm = TRUE))

# En la base de datos norte_santander, juntamos la variable (columna) del codigo del departamento con el del municipio como una nueva llamada codigo_municipio
norte_santander <- norte_santander %>%
  mutate(codigo_municipio = paste0(DPTO_CCDGO, MPIO_CCDGO))

#  Asegúrate de que ambas columnas codigo del municipio tengan el mismo tipo

norte_santander <- norte_santander %>% mutate(codigo_municipio = as.character(codigo_municipio))
pobreza_norte <- pobreza_norte %>%
  mutate(`Código Entidad` = as.character(`Código Entidad`))


# Creamos una nueva base de datos con el indice de pobreza de cada municipio del departamento, se juntan a partir del codigo del municipio
pobrezaNorSan <- norte_santander %>%
  left_join(pobreza_norte, by = c("codigo_municipio" = "Código Entidad"))

```

```{r}

# Nos aseguramos que el valor del IPM sea numérica
pobrezaNorSanJoin <- pobrezaNorSanJoin %>%
  mutate(`Dato Numérico` = as.numeric(gsub(",", ".", `Dato Numérico`)))

# Construimos el mapa de la distribución de la pobreza en Norte de Santander
ggplot(data = pobrezaNorSanJoin) +
  geom_sf(aes(fill = `Dato Numérico`), color = "white", size = 0.2) +
  scale_fill_gradient(
    name = "Índice de Pobreza",
    low = "#fff5f0",  # zonas menos pobres
    high = "#cb181d", # zonas más pobres
    na.value = "grey90"
  ) +
  theme_minimal() +
  labs(
    title = "Índice de Pobreza Multidimensional en Norte de Santander",
    subtitle = "Datos más recientes por municipio (2018)",
    caption = "Fuente: TerriData - DNP"
  )


```

En la siguiente visualización se presenta un mapa interactivo en el que, al pasar el cursor sobre cada municipio, se despliega el nombre del mismo. Adicionalmente, se incluye una escala de colores que representa la índice de pobreza multidimensional (IPM) de cada municipio. Los datos fueron tomados del DANE en el año 2018.

```{r}
# Crear paleta de colores según IPM
pal <- colorNumeric(
  palette = "Reds",
  domain = pobrezaNorSanJoin$`Dato Numérico`
)

# Crear mapa interactivo
leaflet(pobrezaNorSanJoin) %>%
  addProviderTiles("CartoDB.Positron") %>%
  addPolygons(
    fillColor = ~pal(`Dato Numérico`),
    color = "white",
    weight = 1,
    opacity = 1,
    fillOpacity = 0.7,
    highlightOptions = highlightOptions(
      color = "black", weight = 2, bringToFront = TRUE
    ),
    label = ~paste0(Entidad, ": ", `Dato Numérico`, "%"),
    labelOptions = labelOptions(direction = "auto")
  ) %>%
  addLegend(
    pal = pal, values = ~`Dato Numérico`,
    title = "IPM (%)",
    position = "bottomright"
  )
```

```{r}
# Graficamos el histograma de la distribución de IPM's en los municipios
ggplot(pobrezaNorSanJoin, aes(x = `Dato Numérico`)) +
  geom_histogram(bins = 15, fill = "#cb181d", color = "white") +
  labs(title = "Distribución del índice de pobreza multidimensional (IPM) en Norte de Santander", x = "IPM (%)", y = "Frecuencia")

```

# Análisis exploratorio de los resultados obtenidos

El análisis exploratorio inicia con la visualización espacial del Índice de Pobreza Multidimensional (IPM) en los municipios del departamento de Norte de Santander. En el primer mapa, se observa un gradiente de color rojo que permite identificar visualmente las áreas con mayores niveles de pobreza. El IPM varía entre los municipios, siendo algunos significativamente más afectados que otros.

Además, el histograma de frecuencias muestra que la mayoría de los municipios se concentran entre valores de IPM del 35% al 60%. Aunque hay casos con valores por debajo del 20% y por encima del 65%, estos son minoritarios, lo que sugiere una distribución ligeramente sesgada hacia valores medios-altos.

## Interpretación de los resultados

Los resultados sugieren una relación espacial entre el nivel de pobreza y la ubicación geográfica de los municipios respecto a la capital. Los municipios que presentan mayores niveles de IPM tienden a ubicarse en las regiones periféricas del departamento, justamente donde las distancias a Cúcuta son más elevadas. Esto es especialmente evidente en la zona norte del departamento, que concentra tanto mayores niveles de pobreza como mayor distancia a la capital.

Esta relación puede explicarse por factores estructurales: los municipios más alejados tienden a tener menor acceso a infraestructura, servicios públicos, educación y oportunidades económicas, lo cual contribuye a su vulnerabilidad multidimensional. Además de estos hechos también es importante recalcar la presencia del conflicto armado en la perferia norte del departamento, una condición que ha deteriorado aún más las condiciones sociales, económicas y de seguridad, y que también influye significativamente en el aumento del IPM en esa región.

La distribución de frecuencias del IPM también respalda esta observación: si bien hay municipios con bajo nivel de pobreza, la mayoría enfrenta condiciones medias o altas, lo que indica una problemática extendida en el territorio y no exclusivamente localizada en unos pocos municipios.

# Índice de Desempeño Fiscal (IDF) en los municipios del departamento

El Índice de Desempeño Fiscal (IDF) es un indicador que evalúa la gestión de los recursos públicos en los municipios. Este índice considera variables como la dependencia de las transferencias del gobierno nacional, el nivel de endeudamiento, el ahorro corriente, la capacidad de ejecución de inversión, entre otras. En este trabajo se emplea el valor del IDF sin bonos para evaluar la gestión fiscal sin incentivos externos.

```{r}
# Cargar la base de datos con el desempeño fiscal por municipio
library(readxl)
desempeno_fiscal <- read_excel("informacion fiscal.xlsx")

# Crear código de municipio compatible con el shapefile
desempeno_fiscal <- desempeno_fiscal %>%
  mutate(codigo_municipio = as.character(`Código`))

# Unir datos fiscales con geometría de Norte de Santander
idf_norte_santander <- norte_santander %>%
  left_join(desempeno_fiscal, by = c("codigo_municipio" = "codigo_municipio"))

# Asegurarse que el IDF sea numérico
idf_norte_santander <- idf_norte_santander %>%
  mutate(idf = as.numeric(`Nuevo IDF (sin bonos)`))
```

## Mapa interactivo del Índice de Desempeño Fiscal

En el siguiente mapa interactivo se presenta el valor del IDF por municipio en el departamento de Norte de Santander. Se utiliza una escala de color verde para indicar el nivel de desempeño: los valores más altos (mejor desempeño) se representan en verde oscuro, mientras que los más bajos aparecen en tonos más claros.

```{r}
pal_idf <- colorNumeric(
  palette = "Greens",
  domain = idf_norte_santander$idf
)

leaflet(idf_norte_santander) %>%
  addProviderTiles("CartoDB.Positron") %>%
  addPolygons(
    fillColor = ~pal_idf(idf),
    color = "white",
    weight = 1,
    fillOpacity = 0.7,
    label = ~paste0(MPIO_CNMBR, ": ", round(idf, 2)),
    labelOptions = labelOptions(direction = "auto")
  ) %>%
  addLegend(
    pal = pal_idf, values = ~idf,
    title = "IDF",
    position = "bottomright"
  )

```

## Distribución del IDF en los municipios

Se visualiza a continuación un histograma con la distribución del IDF para todos los municipios del departamento. Esto permite identificar si existe una concentración de municipios en rangos específicos del desempeño fiscal.

```{r}
ggplot(idf_norte_santander, aes(x = idf)) +
  geom_histogram(bins = 15, fill = "#238b45", color = "white") +
  labs(title = "Distribución del Índice de Desempeño Fiscal en Norte de Santander", x = "IDF", y = "Frecuencia") +
  theme_minimal()

```

## Interpretación de resultados

En términos generales en el mapa, se observan municipios con alto desempeño fiscal (valores de IDF entre 60 y 67.5) concentrados en la zona centro-oriental del departamento, en especial en los alrededores de San José de Cúcuta y municipios como Pamplona.

Por el contrario, los municipios en algunas zonas del occidente, presentan niveles bajos de IDF. Esta situación puede estar asociada con factores estructurales como el conflicto armado, limitaciones en cobertura institucional, baja densidad poblacional o menor capacidad técnica para la gestión de ingresos y gastos.

El histograma de frecuencias complementa esta lectura espacial al mostrar que los municipios se agrupan principalmente en dos rangos de desempeño fiscal: uno moderado (entre 52.5 y 55), y otro alto (entre 60 y 67.5). En el extremo inferior, unos pocos municipios presentan un IDF inferior a 50, lo que indica condiciones fiscales críticas.

Esta distribución asimétrica sugiere que, si bien una parte significativa de los municipios mantiene un desempeño aceptable o destacado, aún persisten brechas considerables que deben ser atendidas. La existencia de una dualidad territorial –con municipios bien gestionados y otros con serias limitaciones fiscales– es un reflejo de desigualdades estructurales en el desarrollo institucional local.

En conjunto, tanto el mapa como el histograma permiten concluir que el desempeño fiscal no está uniformemente distribuido en el departamento lo puede plantear un desafío para la equidad territorial y la planificación regional

# Referencias

Departamento Nacional de Planeación. (s.f.). TerriData - Descargas. https://terridata.dnp.gov.co/index-app.html#/descargas

*DIVIPOLA- Códigos municipios \| Datos Abiertos Colombia*. (2025, Jan 27). https://www.datos.gov.co/d/gdxc-w37w

Linea Base. (2024, March 12). *Descarga shape municipios de Colombia*. https://lineabase.com.co/shape-municipios-colombia/

Wikipedia. (2025, June 26). *Norte de Santander*. Wikipedia, La Enciclopedia Libre. https://es.wikipedia.org/wiki/Norte_de_Santander

#Conclusiones

Desigualdad en el territorio donde el mayor índice de pobreza en los municipios, se da en los territorios más alejados de la capital del departamento.

Se identifica una conexión entre el nivel de pobreza, la distancia de la capital y el desempeño fiscal.

El desempeño fiscal nos da a entender que entre más insuficiente sea más dificultad tienen de cubrir las necesidades económicas.

La centralización de recursos en la capital y sus alrededores.

#Recomendaciones

estrategias de desarrollo y procesos económicos, donde se prioricen los territorios más afectados en el departamento a nivel de pobreza.

Mejorar la distancia, tanto a nivel físico, como las rutas de movilidad a la capital. Como la igualdad al acceso a los recursos necesarios.

Fomentar la ayuda de los municipios con más recursos económicos.

#Bibliografia 

Departamento Nacional de Planeación. (s.f.). TerriData - Descargas. Recuperado de: https://terridata.dnp.gov.co/index-app.html#/descargas

Datos Abiertos Colombia. (2025, enero 27). DIVIPOLA – Códigos de municipios. https://www.datos.gov.co/d/gdxc-w37w

Línea Base. (2024, marzo 12). Descarga shape municipios de Colombia. https://lineabase.com.co/shape-municipios-colombia/

Wikipedia. (2025, junio 26). Norte de Santander. En Wikipedia, La Enciclopedia Libre. https://es.wikipedia.org/wiki/Norte_de_Santander

DANE. (2018). Índice de Pobreza Multidimensional – IPM Municipal. https://www.dane.gov.co

Ministerio de Hacienda y Crédito Público. (2024). Índice de Desempeño Fiscal (IDF). https://www.minhacienda.gov.co